【裁判字號】    98,上國易,15
【裁判日期】    981222
【裁判案由】    國家賠償
【裁判全文】
臺灣高等法院民事判決                98年度上國易字第15號
上  訴  人  甲○○
被 上訴 人  交通部公路總局第四區養護工程處
法定代理人  乙○○
訴訟代理人  陳培仁律師
            陳炎琪律師
上列  一人
複 代理 人  黃英豪律師
上列當事人間請求國家賠償事件，上訴人對於中華民國98年 8月
10日臺灣宜蘭地方法院98年度國字第 1號第一審判決提起上訴，
經本院於98年12月 1日言詞辯論終結，判決如下：
    主      文
上訴駁回。
第二審訴訟費用由上訴人負擔。
    事實及理由
一、本件上訴人聲明求為判決：(一)原判決廢棄。(二)被上訴人應給
    付上訴人新臺幣（下同）127萬5,798元及自起訴狀繕本送達
    之翌日起，至清償日止，按年息5%計算之利息。(三)願供擔保
    請准宣告假執行。
    被上訴人聲明求為判決：上訴駁回。
二、上訴人起訴主張：伊於民國（下同）96年11月27日凌晨 4時
    43分許，駕駛伊靠行借名登記為訴外人福通汽車貨運股份有
    限公司（下稱福通公司）所有之車號087-GB號聯結車，行經
    台二線北上車道 118.6公里處石城火車站附近時，撞及道路
    中央之落石，致車輛衝出道路及護欄，車頭跌落公路邊路崖
    （下方為鐵路），造成車輛嚴重毀損。上開路段係由被上訴
    人負責養護，而該落石置於道路中央已有相當時間，被上訴
    人卻未採取必要之安全措施，亦未立即將障礙物移除、警示
    或派員在現場指揮繞行，放任其危害行車安全；且伊於事故
    發生後留待現場等候處理，直到當日上午 8時許始有拖吊車
    、吊車及剷土機到場，同日上午 9時許開始清理至12時30分
    清理完畢，然被上訴人之公務車卻遲至當日上午10時許始抵
    達事故現場，足見被上訴人就公有公共設施之管理顯有欠缺
    。伊已於97年9月4日向被上訴人請求國家賠償，被上訴人卻
    以交通部中央氣象局（下稱中央氣象局）於96年11月27日發
    布米塔颱風警報，為天然災害期間不應賠償為由，拒絕賠償
    ，自有未當等情，爰依國家賠償法第 3條之規定，求為命被
    上訴人給付 127萬5,798元（含貨車修理費94萬4,798元、現
    場清理費及拖吊費2萬0,600元、貨運物品損失7萬0,400元、
    及車輛修理期間營業損失40萬元）並加付法定遲延利息之判
    決。
    被上訴人則以：96年11月26日晚間 8時30分，中央氣象局發
    布米塔颱風海上颱風警報，翌（27）日凌晨4時9分許，宜蘭
    縣政府警察局指揮中心接獲民眾通報系爭現場發生落石，隨
    即指揮距離現場最近之大里派出所派員趕赴現場處理，並通
    報伊所屬頭城工務段派員處理。大里派出所員警黨甲台旋即
    於同日凌晨 4時12分抵達現場放置反光錐，提醒用路人注意
    。伊所屬頭城工務段則因距系爭現場約24.1公里，車程約40
    分鐘，且當時為凌晨並有風雨，縱於接獲通報後立即前往，
    最快亦須至同日凌晨 4時49分後始能抵達現場清除落石，然
    在此伊所屬人員趕至現場之前，上訴人即已於同日凌晨 4時
    43分發生系爭事故，是系爭事故之發生，係因不可抗力之天
    災，非因伊管理有何缺失所致。上訴人未注意現場放置之反
    光錐，其就系爭事故之發生，自有過失等語，資為抗辯。
三、經查上訴人主張伊於96年11月27日凌晨 4時43分許，駕駛伊
    靠行借名登記為訴外人福通公司所有之車號087-GB號聯結車
    ，行經台二線北上車道 118.6公里處石城火車站附近時，撞
    及道路中央之落石，致車輛衝出道路及護欄，車頭跌落公路
    邊路崖（下方為鐵路），造成車輛嚴重毀損；又上開路段係
    由被上訴人負責養護，伊已於97年9月4日向被上訴人請求國
    家賠償，惟經被上訴人於同年月24日以97年賠議字第 8號拒
    絕賠償理由表示拒絕賠償之事實，業據其提出事故現場照片
    、被上訴人97年 9月24日四工勞字第0971004548號函及97年
    賠議字第 8號拒絕賠償理由書及汽車貨運業接受個別經營者
    信託服務（靠行）契約書為證（見原審卷 5至10、48至50頁
    ），且為被上訴人所不爭執（見原審卷31、55頁），固堪信
    為真實。
四、惟按國家賠償法第 3條所定公共設施設置或管理欠缺所生國
    家賠償責任之立法，旨在使政府對於提供人民使用之公共設
    施，負有維護通常安全狀態之義務，重在公共設施不具通常
    應有之安全狀態或功能時，其設置或管理機關是否積極並有
    效為足以防止危險或損害發生之具體行為，倘其設置或管理
    機關對於防止損害之發生，已為及時且必要之具體措施，即
    應認其管理並無欠缺，自不生國家賠償責任，故國家賠償法
    第 3條公有公共設施之管理有無欠缺，須視其設置或管理機
    關有無及時採取足以防止危險損害發生之具體措施為斷（最
    高法院92年度台上字第2672號判決參照）。又損害賠償之債
    ，以有損害之發生及有責原因之事實，並二者之間，有相當
    因果關係為成立要件（最高法院48年台上字第 481號判例參
    照）。所謂相當因果關係，係以行為人之行為所造成之客觀
    存在事實，依經驗法則，可認通常均可能發生同樣損害之結
    果而言；如有此同一條件存在，通常不必皆發生此損害之結
    果，則該條件與結果並不相當，即無相當因果關係；不能僅
    以行為人就其行為有故意過失，即認該行為與損害間有相當
    因果關係（最高法院90年度台上字第 772號判決參照）。本
    件上訴人雖主張因上訴人管理系爭道路有欠缺，致伊駕車撞
    及位於道路中央之落石，造成車輛嚴重毀損云云。惟被上訴
    人否認伊管理系爭道路有何缺失，並以前揭情詞置辯。經查
    ：
    (一)公路主管機關，對所轄公路應指定養護單位擬訂全年養護
      計畫切實辦理，並保持各項設施之完整；遇有災害或意外
      毀損，應迅速通報並予搶修；又公路如因災害阻斷交通者
      ，養護單位應採取管制措施；未阻斷交通者，應在受災或
      受阻路段設置警告標識，為公路修建養護管理規則第32條
      、第39條所明定，應為公路主管機關養護及管理道路之依
      據。
    (二)中央氣象局於96年11月26日上午 5時30分發布米塔颱風海
      上颱風警報，並發布豪雨特報：「…26日晚至27日宜蘭以
      南至恆春半島及基隆、台北、桃園將有豪雨或大豪雨。尤
      其宜蘭地區、花蓮山區及台東山區有局部性超大豪雨發生
      的機會」，嗣於同年月27日上午11時30分始解除海上颱風
      警報，此有中央氣象局海上颱風警報及該局97年10月24日
      中象參字第0970011672號書函足按（見原審卷38、11頁）
      。又系爭事故現場即台二線北上 118.6公里處鄰近石城火
      車站附近，於96年11月27日因豪雨發生道路坍方、落石掉
      落道路中央之情事，經民眾發現後，首度於同日凌晨4時8
      分48秒以電話通報宜蘭縣政府警察局指揮中心 (110)等情
      ，亦據被上訴人提出宜蘭縣政府警察局指揮中心受理 110
      報案紀錄單可稽（見原審卷39頁）。足見系爭落石係因颱
      風豪雨所造成，應屬不可抗力，自難執此逕認被上訴人平
      時就系爭道路之養護有何欠缺。
    (三)宜蘭縣政府警察局指揮中心接獲上開民眾報案後，隨即於
      同日凌晨4時9分轉知宜蘭縣政府警察局礁溪分局，該局接
      報人員林維政因此於：同日凌晨 4時10分34秒轉知該局
      大里派出所值勤人員李文琦轉通知備勤人員黨甲台前往現
      場處理，黨甲台於同日凌晨 4時12分趕抵現場；同日凌
      晨 4時10分許，以電話通報被上訴人所屬頭城工務段柯姓
      值日人員（指柯子起）派員，同日凌晨4時40分許，第2次
      通報同一柯姓值日人員派員、同日凌晨5時5分許，通報被
      上訴人所屬楊站長派員。同日凌晨 4時10分許，被上訴人
      所屬頭城工務段人員柯子起接獲上開指揮中心通知後，即
      由該工務段人員林正財前往現場瞭解確認後，連絡承包商
      （宜隆營造）前往處理，嗣經被上訴人所屬頭城工務段配
      合承包商於同日上午11時45分清除落石，恢復通車之事實
      ，業據被上訴人提出宜蘭縣政府警察局指揮中心受理 110
      報案紀錄單及被上訴人所屬頭城工務段值勤紀錄單為證（
      見原審卷39、68頁），並有宜蘭縣政府警察局礁溪分局函
      送大里派出所員警工作紀錄簿可稽（見原審卷72、73頁）
      。而大里派出所警員黨甲台經通知後，於同日凌晨 4時12
      分趕抵現場時，已放置一個反光錐提醒用路人注意等情，
      亦據證人黨甲台在原審到場證述：「…由大里派出所執宿
      警員李文琦通報，說系爭地點有落石接獲民眾打電話，…
      當時我執勤石城檢查站的職務，接獲通報後我趕到現場，
      石城檢查站到該地距離很短約10分鐘就到，到了以後看到
      石頭很大，我向勤務中心報告，請求施工單位處理…當時
      我到現場有先放了一個反光錐…反光錐是放在石頭前方，
      距離石頭約 5到10公尺」、「我當時放了一個反光錐之後
      就先返回大里派出所，用電話通知勤務中心，而且我認為
      一個反光錐還不夠提醒的效果，我又拿了二個放在車上要
      返回落石地點放置，結果回到現場事故就已經發生了」明
      確（見原審卷76、77頁）。
    (四)雖上訴人主張伊於駕車行經系爭現場時，黨甲台所放置之
      上開反光錐已被風吹至護欄旁邊，故伊發生系爭事故前並
      未看到該反光錐，而被上訴人所屬人員並未及時趕赴現場
      移除落石、加以警示或在現場指揮繞行，致伊車輛撞及位
      於道路中央之落石而毀損，是被上訴人管理系爭道路應有
      欠缺云云。惟查，系爭落石體積龐大，高度約為 1台尺，
      幾乎佔據北上車道的路面，業據證人黨甲台在原審證述明
      確（見原審卷77頁），並經上訴人自認屬實（見本院36頁
      ）。是被上訴人所屬人員抵達現場後，亦必經聯絡承包商
      提供大型機械，始得加以排除。茲經被上訴人所屬人員抵
      達現場瞭解情況後，已聯絡承包商於同日上午11時45分清
      除落石，恢復通車，衡諸常情，尚難認其就系爭道路之搶
      通有何遲誤或欠缺。雖上訴人主張被上訴人所屬人員未及
      時趕赴現場警示或指揮繞行，乃就系爭道路之管理有欠缺
      云云。惟查，被上訴人所屬養護單位中，距系爭落石現場
      最近者為頭城工務段，其間距離約24.1公里等情，為兩造
      所不爭執（見原審卷31、105頁）； 而被上訴人抗辯其所
      屬頭城工務段距系爭落石現場之車程至少約40分鐘等情，
      亦據證人黨甲台在原審證述：「（施工單位─指被上訴人
      所屬頭城工務段，設在）二城，…從二城到事故地點要40
      分鐘到50分鐘」屬實（見原審卷78頁）；復經徵諸當天風
      強雨大，更足以影響行車速度，是上訴人主張頭城工務段
      距系爭落石現場之車程僅須25分鐘云云，殊難憑取。準此
      ，被上訴人所屬頭城工務段於96年11月27日凌晨 4時10分
      許，接獲宜蘭縣政府警察局指揮中心通知後，縱立即指派
      所屬人員出發，到達現場時間應已在同日凌晨 4時50分許
      ，亦無法於系爭事故發生之當日凌晨 4時43分前趕抵現場
      ，進而阻止系爭事故之發生。況系爭落石體積龐大，高度
      約為 1台尺，幾乎佔據北上車道之全部路面，業如前述，
      乃上訴人竟未注意小心慢駛，仍以時速50公里之速度向前
      疾駛（見本院卷47頁背面）而撞擊該落石，顯係因其自己
      過失所致。是被上訴人縱於趕赴現場有所遲誤，亦難認與
      上訴人駕車撞及落石所發生之系爭事故間，具有相當因果
      關係，揆諸前揭說明，上訴人自不得主張被上訴人應依國
      家賠償法第3條之規定，負損害賠償責任。
五、綜上所述，上訴人本於國家賠償法第 3條之規定，請求被上
    訴人給付127萬5,798元及自起訴狀繕本送達之翌日起，至清
    償日止，按年息5%計算之利息，自屬不應准許。從而原審所
    為上訴人敗訴之判決，並無不合。上訴論旨仍執前詞指摘原
    判決不當，求予廢棄改判，為無理由，應予駁回。
六、至兩造其餘之攻擊或防禦方法及未經援用之證據，經本院斟
    酌後，認為均不足以影響本判決之結果，自無逐一詳予論駁
    之必要，併此敘明。
七、據上論結，本件上訴為無理由，依民事訴訟法第449條第1項
    、第78條，判決如主文。
中    華    民    國    98    年    12    月    22    日
                    民事第六庭
                        審判長法  官 林鄉誠
                              法  官 張  蘭
                              法  官 梁玉芬
正本係照原本作成。
不得上訴。
中    華    民    國    98    年    12    月    24    日
                              書記官 常淑慧

司法院資訊處製作；財團法人民間司法改革基金會備份。
